臺灣臺中地方法院刑事判決
111年度易字第877號
公  訴  人  臺灣臺中地方檢察署檢察官
被      告  林冠穎




上列被告因詐欺案件，經檢察官提起公訴（111年度偵字第192號
），本院判決如下：
    主    文
林冠穎犯詐欺取財罪，累犯，處有期徒刑伍月，如易科罰金，以
新臺幣壹仟元折算壹日。未扣案之犯罪所得新臺幣陸拾陸萬玖仟
玖佰壹拾伍元沒收，於全部或一部不能沒收或不宜執行沒收時，
追徵其價額。
    犯罪事實
一、林冠穎意圖為自己不法之所有，基於詐欺取財之單一接續犯
    意，於民國109年6月18日（起訴書誤載為6月23日），以LIN
    E向黃思涵佯稱：有關於額溫槍（起訴書誤載為耳溫槍）的
    投資案，我擔任額溫槍賣方的中間人並找買家議價，簽約後
    會找人集資、買貨、報關、出口及收款，之後會按照投資金
    額比例發放分紅給投資者，尚有1股新臺幣（下同）20萬元
    之名額，20天後可獲利5萬元云云；復於同年7月2日（起訴
    書誤載為7月6日），以LINE向黃思涵佯稱：因有投資人退股
    ，可再投資20萬元云云，致黃思涵陷於錯誤，而於同年6月2
    3日某時，在中國醫藥大學附設醫院（下稱中國醫）附近之
    統一超商，將現金20萬元交與林冠穎；及於同年7月6日中午
    12時44分許，在上開統一超商，將現金20萬元交與林冠穎。
    林冠穎復承前犯意，於同年9月14日（起訴書誤載為9月18日
    ），以LINE向黃思涵佯稱：因款項遭竊，需要時間把大家投
    資的錢賺回來，還要30萬元來買貨跑線，若可出資，連同先
    前投資款、利潤及利息共可取回100萬元，每月可給付20萬
    元云云（起訴書誤載為佯稱欲投資耳溫槍云云），致黃思涵
    陷於錯誤，而於同年9月18日某時，在統一超商逢喜門市，
    將現金30萬元交與林冠穎，林冠穎則交付面額20萬元，均未
    填載發票日之本票5張及借據1紙，以取信於黃思涵，林冠穎
    因而詐得共計70萬元得逞。嗣因林冠穎未依約付款，黃思涵
    始知受騙。
二、案經黃思涵告訴臺灣臺中地方檢察署檢察官偵查起訴。
    理    由
一、本判決下述所引用被告林冠穎以外之人於審判外之供述證據
    ，檢察官及被告迄本院言詞辯論終結前，就該等證據之證據
    能力，皆未聲明異議，而本院審酌上開供述證據資料製作時
    之情況，並無不當取供或證明力明顯過低之瑕疵，認以之作
    為證據應屬適當，依刑事訴訟法第159條之5規定，認均具有
    證據能力。而本案所引用之其餘非供述證據，並無證據證明
    係實施刑事訴訟程序之公務員違背法定程序所取得，依刑事
    訴訟法第158條之4反面解釋，應認均具有證據能力，併此敘
    明。
二、認定犯罪事實所憑證據及理由
    訊據被告固坦承有於上開時、地，收取告訴人黃思涵所交付
    之款項共計70萬元等情，惟矢口否認有何詐欺取財犯行，辯
    稱：額溫槍的投資案是真有其事，只是因為109年間法規禁
    止醫療器材進出口，我就將告訴人於109年6月23日、7月6日
    交付之款項共40萬元拿去投資博弈網站，但投資失利；告訴
    人於109年9月18日交付之30萬元並不是投資款，是我向告訴
    人借款，之後會連同先前的投資本金及獲利一併償還，我並
    沒有詐欺告訴人云云（見本院卷第109-110、205、207頁）
    。經查：
  ㈠被告於109年6月18日以LINE向告訴人表示有關於額溫槍的投
    資案，可投資20萬元，20天後可獲利5萬元等語；復於同年7
    月2日，以LINE向告訴人表示上開投資案可再投資20萬元等
    語，告訴人因而於同年6月23日某時、7月6日中午12時44分
    許，在中國醫附近之統一超商，分別將現金20萬元、20萬元
    ，共計40萬元交與被告。被告復於同年9月14日，以LINE向
    告訴人表示因款項遭竊而急需30萬元以買貨跑線，若可出資
    ，連同先前投資款、利潤及利息共可取回100萬元，每月可
    給付20萬元等語，告訴人因而於同年9月18日某時，在統一
    超商逢喜門市將現金30萬元交與被告，被告則交付面額20萬
    元，均未填載發票日之本票5張及借據1紙與告訴人等情，業
    據被告於偵查及本院審理中供述明確（見他卷第95-97頁、
    本院卷第109-110、205-207頁），核與告訴人於偵查之陳述
    及本院審理中之具結證述大致相符（見他卷第59-60、90頁
    、本院卷第190-201頁），並有被告與告訴人之LINE對話紀
    錄截圖（見他卷第17-47頁）、被告簽發之本票及借據影本
    （見他卷第49-50頁、本院卷第253頁）在卷可考，此部分之
    事實，堪以認定。
　㈡被告雖以上詞置辯，惟按刑法上詐欺罪之成立，須以行為人
    自始基於不法所有意圖，以詐術使人陷於錯誤而交付財物或
    得財產上之不法利益，始能構成。一般而言，詐欺行為往往
    具有民事契約之客觀形式，主觀上不法所有之意圖則深藏於
    行為人內心之中，不易探知，故刑事詐欺犯罪與民事債務不
    履行之界線常常模糊難以釐清，犯罪人亦容易以此托詞卸責
    。即便如此，從吾人一般生活經驗研判，尚非不能將此隱藏
    於「民事債務不履行背後」的詐欺行為，依其手法區分為二
    ：其一為「締約詐欺」型態，即被告於訂約之際使用詐騙手
    段，讓相對人對締約之基礎事實發生錯誤之認知，而締結在
    客觀對價上顯失均衡之契約；另一形態則為「履約詐欺」，
    乃行為人於訂立契約之際，即欠缺對待給付之能力或資格，
    或自始即抱持無履約之真意，而將對方之給付據為己有。經
    查：
　  ⒈被告於偵查中供稱：確實有耳溫槍投資案，我是中間人，
      負責找買、賣家並賺取傭金，我有跟賣家簽訂的契約影本
      ，但我沒有辦法找到賣家，因為賣家說醫療用品涉及醫療
      法問題，要我刪除相關訊息；我也有跟買家接觸，我想找
      醫療用品貨源，但沒有找到云云（見他卷第95-97頁）；
      於本院審理中供稱：我確實有將告訴人交給我的頭2筆款
      項共40萬元拿去投資，當時我是以投資耳溫槍的名義請告
      訴人出資，但相關報關資料我無法提出，因為我沒有拿到
      這些資料；因為109年間醫療器材禁止進、出口，故我自
      作主張將告訴人交付的上開款項用以投資博弈網站，事後
      也沒有告知告訴人；關於耳溫槍的投資案，我有簽立契約
      ，但我沒有詳細觀看該契約的內容，對於契約內容我也不
      太清楚；我先前所述投資耳溫槍部分，均應更正為投資額
      溫槍云云（見本院卷第109-110頁）。
　  ⒉告訴人於偵查中具狀陳稱：被告當初問我要不要投資額溫
      槍，我才會於109年6月23日、7月6日分別交付20萬元，共
      計40萬元與被告；後來被告說遭人捲款潛逃，要籌錢投資
      以賺回損失，請求無息貸款30萬元等語，但我表示無法無
      息貸款，嗣後雙方約定由我再出資30萬元，日後被告需要
      以30日為1期，共分5期，每期返還20萬元，即將我先前投
      入的本金及獲利再次投資，待到期後被告需返還本金加獲
      利共計100萬元，被告同意後，我們有依上開約定簽立借
      據，被告並開立5張本票給我，但被告以擔心無法按期付
      款為由，而均未載明發票日；之後被告除了於109年12月1
      7日匯款1萬零85元給我外，其他款項均未給付等語（見他
      卷第5-7頁）；嗣於本院審理中具結證稱：當初被告傳了
      一些投資資料給我，問我是否要投資，因為我和被告的第
      1次投資有成功獲利（詳下述不另為無罪諭知部分），故
      又陸續投資20萬元、20萬元，共計40萬元，但後來被告說
      他要把錢送來我家時款項遭竊，而未按時還款；之後我原
      本無意再投資，但被告表示其無力還款，尚缺30萬元的資
      金，我才會再投入30萬元讓被告集資，以便被告獲利及還
      款，我們也有簽立「借據」，被告並開立5張本票給我，
      當時我有向被告確認為何要將投資寫成借款，但被告表示
      就是要這樣記載，並將原本的投資契約書取回；另外被告
      開立之本票均未填載發票日，被告說要我自己填，但我覺
      得很奇怪，不敢自己亂填，也未提示上開本票；本案到底
      是要投資額溫槍還是耳溫槍我其實也搞不太清楚，另外被
      告也跟我說要投資醫療手套，但我沒有投資，且被告未曾
      提及要投資遊戲網站；我是中國醫的轉送中心事務員，為
      正式員工，沒有接觸醫療業務，工作上也沒有限制與醫療
      相關的投資，不需要隱瞞，我的主管也清楚本案投資事宜
      ；被告原本是我的同事，之後因不明原因離職等語（見本
      院卷第191-200頁）。
　  ⒊依被告及告訴人上開所述，可見告訴人係為了投資醫療用
      品，方於109年6月23日、7月6日交付共計40萬元與被告，
      然對於投資之標的究竟為額溫槍抑或耳溫槍乙節，被告所
      述前後不一，告訴人亦表示無法確定，則究竟實際上有無
      該投資存在，已有可疑。且被告雖提出其與海思威生技股
      份有限公司（下稱海思威公司）簽訂之「貿易佣金合同」
      （下稱貿易合同，見他卷第99-100頁），該合同並蓋有海
      思威公司之大小章（負責人為王駿騏），作為投資案之佐
      證，然經本院函詢海思威公司貿易合同之簽訂事宜，海思
      威公司函覆表示：本公司不認識被告，亦未曾與被告簽訂
      任何投資、買賣契約；貿易合同上用印之王駿騏非本公司
      負責人、股東或員工，其上所蓋印之海思威公司大小章，
      均與本公司之實際印文不符；且貿易合同之簽訂日期為10
      9年1月13日，然本公司於109年9月10日始申請設立，故該
      合同與本公司無關等語，有海思威公司111年9月27日函及
      海思威公司之設立登記表存卷可考（見本院卷第143-161
      頁）。且該貿易合同第3條第1項所載被告可取得之報酬為
      「每實際交易額溫槍1支，可獲得1000元之報酬」，然被
      告對於獲利方式，卻以LINE向告訴人表示：「我是耳溫槍
      賣方中間人，有簽約的，我去找國外買家，價錢是我去談
      的…說簡單點，1支額溫槍我跟賣家拿2000，找到買家需求
      500支，我喊價到2500賣，等於我的淨利是25萬元，然後
      看幾個人，一起合資的按比例發放」等語，有LINE對話紀
      錄在卷可證（見他卷第19頁），被告向告訴人所述之獲利
      方式與貿易合同之記載全然不同，且對於貿易合同為何會
      提到「氧化鐵紅購銷業務」（詳見貿易合同第4條）、王
      駿騏之資料、該合同提及之額溫槍相關交易情形及報關進
      度等情，被告亦完全無法提出任何資料及說明（見本院卷
      第110、204頁），是被告所述之投資案及貿易合同之真實
      性，均顯屬可疑。
　  ⒋被告雖辯稱相關投資及貨物進口報關資料均係因賣方表示
      涉及醫療法問題，故要求刪除全部訊息，且未取得報關資
      料，故無法提出投資證明云云，然其於109年7月28日以LI
      NE向告訴人表示：預計8月7日可拿錢，目前驗關中，進度
      約六、七成等語，有LINE對話紀錄存卷可憑（見他卷第27
      頁），被告若無法取得報關資料且無法與賣方聯繫，則其
      如何告知告訴人貨物之驗關進度？且被告於本院審理中復
      辯稱其因醫療器材進出口之限制，而擅自將告訴人之款項
      改投資博弈網站等語，既然未實際投資醫療器材，則何來
      避免違反醫療法而需刪除訊息之情事？又為何會向告訴人
      告知驗關進度？佐以被告於偵查中復供稱其嗣後因告訴人
      一再催促付款，故向告訴人佯稱款項遭竊，實際上是自身
      有借貸關係等語（見他卷第97頁），並傳送不實之遭搶劫
      後報案經過予告訴人，有被告與告訴人之LINE對話紀錄截
      圖在卷可考（見他卷第30-31頁），益證被告於收受告訴
      人交付之款項後，即虛以委蛇，以不實理由取信告訴人並
      拖延付款，實際上係將款項挪為己用無疑。
　  ⒌被告雖另辯稱告訴人於109年9月18日交付之30萬元為借款
      ，並非投資云云，然告訴人於偵查及本院審理中始終陳稱
      該筆款項係投資款而非借款等語（見他卷第59-60、90頁
      、本院卷第195頁），對於告訴人而言，不論是投資還是
      借款，既然雙方已談妥還款及給付之條件及方式，告訴人
      均可依約請求被告給付款項，且告訴人另證稱其工作單位
      對於員工私人投資並無限制，與被告亦為前同事，告訴人
      並無隱瞞其與被告之金錢往來，或惡意將借款曲解為投資
      之動機與可能。至依卷附被告與告訴人之LINE對話紀錄（
      見他卷第33-38頁），雖被告及告訴人均以「借款」代稱
      告訴人此部分交付之款項，然依上開對話紀錄，可見被告
      表示其需資金投資，要求告訴人無息借款30萬元，然遭告
      訴人拒絕，被告方改口稱可支付利潤，並用其餘本金及利
      潤繼續投資以歸還所有告訴人交付之款項；嗣後被告並答
      應告訴人若再投入30萬元，連同先前投資之40萬元共計70
      萬元，將於日後連本帶利一併償還100萬元，並稱其會自
      己找醫療器材的買主，自身也得到我國代理商的信任云云
      ，復傳送醫療器材之相關需求貼文予告訴人，稱每個月都
      可經手一定量的投資案云云，足認被告係以投資之名義要
      求告訴人付款，告訴人亦係為了投資才交付款項與被告，
      而非單純借款。至其等嗣後雖係簽立「借據」，然依上開
      對話紀錄，足認該借據是將告訴人所有投資之本金，加計
      被告應給付之利潤後約定之還款計畫，自難以該書面契約
      之名目，反向推論被告與告訴人間為借貸關係。
　  ⒍末查，被告雖向告訴人收取上開款項，並約定會按期給付
      本金及獲利，然被告不僅向告訴人隱瞞自身借貸關係，佯
      稱款項遭竊而無法按期付款云云，業如前述；其嗣與告訴
      人簽立借據並開立面額均為20萬元，共計100萬元之本票5
      紙與告訴人時，亦刻意未記載本票之發票日，致使上開本
      票均因欠缺票據法所規定之應記載事項而無效，告訴人因
      而無法提示，此經告訴人於本院審理中證述明確（見本院
      卷第198-199頁），並有上開本票影本在卷可證（見他卷
      第49-50頁）；且被告除於109年12月17日匯款1萬85元予
      告訴人外，並未依其與告訴人約定之還款條件償還任何款
      項，嗣於審理中方當庭交付2萬元與告訴代理人（詳下述
      沒收部分），可認被告於行為時即抱持將來不履行之故意
      ，而有意圖為自己不法所有之詐欺犯意甚明，被告上開辯
      解，均無足採，其詐欺取財之犯行，堪可認定。
　㈢至被告雖聲請傳喚證人「王駿騏」，以證明額溫槍投資案確
    屬真實等語（見本院卷第110、204頁），惟查，本案事證已
    臻明確，並經本院認定如前所述，且被告始終無法提出「王
    駿騏」之任何年籍資料，此經被告於本院審理中陳述明確（
    見本院卷第110、204頁），本院自無從調查，是其上揭聲請
    調查之證據無調查必要，應予駁回。
　㈣綜上所述，本案事證明確，被告上開犯行洵堪認定，應依法
    論科。　
三、論罪科刑
  ㈠核被告所為，係犯刑法第339條第1項之詐欺取財罪。
　㈡被告本案多次向告訴人實行詐術詐取財物，均係基於單一犯
    意，於密接之時間為之，侵害同一法益，各行為之獨立性極
    為薄弱，依一般社會健全概念，在時間差距上，難以強行分
    開，在刑法評價上，以視為數個舉動之接續施行，合為包括
    之一行為予以評價，較為合理，應論以接續犯之一罪。
  ㈢被告前因竊盜、強盜等案件，經本院以101年度訴字第2909號判
    決分別判處有期徒刑3月、4年，其中強盜案件經上訴，經臺
    灣高等法院臺中分院以102年度上訴字第1396號判決駁回上訴
    確定，嗣經臺灣高等法院臺中分院以103年度聲字第159號裁定
    應執行有期徒刑4年2月確定，經移送入監執行，於105年7月15日
    縮短刑期假釋付保護管束，於106年11月5日保護管束期滿未
    經撤銷，視為執行完畢等情，有臺灣高等法院被告前案紀錄
    表、上開判決、裁定及臺灣臺中地方檢察署執行指揮書電子
    檔紀錄在卷可證（見本院卷第217-251頁）。其於有期徒刑
    執行完畢後，5年內故意再犯本案有期徒刑以上之罪，為累
    犯，並依司法院釋字第775號解釋意旨，審酌被告於前案執
    行完畢後，未生警惕，故意再為本案犯行，足見前罪之徒刑
    執行成效不彰，其對刑罰之反應力顯然薄弱，衡量本案犯罪
    情節及被告所侵害之法益，予以加重最低本刑並無罪刑不相
    當之情事，爰依刑法第47條第1項之規定加重其刑。
  ㈣爰以行為人之責任為基礎，審酌被告罔顧告訴人之信任，假
    借投資名義騙取財物，漠視對他人財產利益之保護與尊重，
    破壞人與人間之信賴，更因此使告訴人蒙受財產損失，所為
    應予非難。並斟酌被告犯罪動機、手段、犯後一再否認犯行
    ，且僅賠償告訴人3萬零85元之犯後態度（詳下述沒收部分
    ），與被告自述之智識程度及家庭經濟生活狀況（見本院卷
    第208頁）等一切情狀，量處如主文所示之刑，並諭知易科
    罰金之折算標準。
四、沒收
    被告以前揭詐欺手法向告訴人詐得共計70萬元，為被告本案
    犯罪所得，且均未扣案，然被告業於109年12月17日賠償告
    訴人1萬零85元等情，此經告訴人於本院審理中證述明確（
    見本院卷第198頁），並有被告與告訴人之LINE對話紀錄截
    圖（見他卷第45頁）在卷可稽；被告復於本院111年10月6日
    審判程序當庭交付2萬元與告訴人代理人收受，有本院審判
    筆錄附卷可證（見本院卷第206、211頁），上開部分之犯罪
    所得共計3萬零85元，堪認被告已實際合法發還被害人，就
    尚未發還之66萬9915元部分，應依刑法第38條之1第1項前段
    、第3項規定，宣告沒收或追徵其價額。至前揭已發還部分
    ，依同條第5項規定，自毋庸宣告沒收或追徵，附此敘明。
五、不另為無罪諭知部分
　㈠公訴意旨另略以：被告基於詐欺取財之犯意，於109年4月23
    日至5月6日（起訴書誤載為5月7日），以LINE向告訴人佯稱
    ：有額溫槍投資案，投資10萬元可賺3萬元云云，致告訴人
    陷於錯誤，而於109年5月7日，將現金10萬元交與被告，因
    認被告此部分涉犯刑法第339條第1項之詐欺取財罪嫌等語。
　㈡按檢察官就被告犯罪事實，應負舉證責任，並指出證明之方
    法，刑事訴訟法第161 條第1 項亦有明定，是檢察官對於起
    訴之犯罪事實，應負提出證據及說服之實質舉證責任，倘其
    所提出之證據，不足為被告有罪之積極證明，或其指出證明
    之方法，無從說服法院以形成被告有罪之心證，基於無罪推
    定之原則，自應為被告無罪判決之諭知（最高法院92年度台
    上字第128號判決意旨參照）。
　㈢公訴意旨認被告設有上揭犯行，無非係以被告於偵查中之供
    述、告訴人於偵查中之陳述、被告與告訴人之LINE對話紀錄
    ，及被告簽發之本票影本，為其主要論據。
　㈣惟查，被告於偵查及本院審理中均供稱：我於109年5月7日確
    實有收受告訴人交付的10萬元，但於同年6月3日就連本帶利
    返還13萬元等語（見他卷第95頁、本院卷第109頁），核與
    告訴人於偵查中具狀陳稱：被告當時跟我說如果出資10萬元
    投資額溫槍，約13天後可拿回13萬元等語，我就於109年5月
    7日交付10萬元與被告，雖然沒有看過任何額溫槍的實際交
    易證明，但被告於同年月24日表示額溫槍均已售出，並於同
    年6月3日交付現金13萬元給我等語（見他卷第4頁）；復於
    本院審理中具結證稱：我於109年5月7日交付投資款10萬元
    與被告，之後被告於同年6月3日，即將投資款之本金及利潤
    共13萬元交給我等語（見本院卷第191-192頁），並有被告
    與告訴人之對話紀錄存卷可考（見他卷第20-21頁），足認
    被告上開所述確屬真實。被告既於收受告訴人交付之10萬元
    後，按期返還本金並支付約定之紅利，並無拖延情事，自難
    認被告有不法所有意圖及詐欺取財之主觀犯意。
　㈤綜上所述，此部分檢察官所舉前開證據，尚不足使本院達於
    通常一般人均不致有所懷疑，致使無從形成被告有罪之確信
    ，基於「罪證有疑利於被告」之原則，無法證明被告犯罪，
    原應為無罪判決，惟此部分若成立犯罪，與前揭經本院論罪
    科刑部分具接續犯之實質上一罪關係，爰不另為無罪之諭知
    。
據上論斷，應依刑事訴訟法第299條第1項前段，刑法第339條第1
項、第47條第1項、第41條第1項前段、第38條之1第1項前段、第
3項，刑法施行法第1條之1第1項，判決如主文。
本案經檢察官黃秋婷提起公訴，檢察官林卓儀到庭執行職務。
中　　華　　民　　國　　111 　年　　10　　月　　27　　日
                  刑事第十三庭  審判長法  官  劉敏芳  
　　　　　　　　　
　　　　　　　　　                    法  官  劉依伶
　　　　　　　　　
　　　　　　　　                    　法  官  黃世誠
以上正本證明與原本無異。
如不服本判決應於收受送達後20日內向本院提出上訴書狀，並應
敘述具體理由；其未敘述上訴之理由者，應於上訴期間屆滿後20
日內向本院補提理由書（均須按他造當事人之人數附繕本）「切
勿逕送上級法院」。
告訴人或被害人如不服判決，應備理由具狀向檢察官請求上訴，
上訴期間之計算，以檢察官收受判決正本之日起算。
　　　　                              書記官  陳慧君
中　　華　　民　　國　　111 　年　　10　　月　　27　　日
附錄論罪科刑法條
中華民國刑法第339條
意圖為自己或第三人不法之所有，以詐術使人將本人或第三人之
物交付者，處5年以下有期徒刑、拘役或科或併科50萬元以下罰
金。
以前項方法得財產上不法之利益或使第三人得之者，亦同。
前二項之未遂犯罰之。